【裁判字號】    99,交上訴,1199
【裁判日期】    990729
【裁判案由】    業務過失致死
【裁判全文】
臺灣高等法院臺中分院刑事判決      99年度交上訴字第1199號
上  訴  人
即  被  告  丙○○
上列上訴人因業務過失致死案件，不服臺灣臺中地方法院98年度
交易字第497號中華民國99年4月30日第一審判決（起訴案號：臺
灣臺中地方法院檢察署98年度調偵字第291號），提起上訴，本
院判決如下：
    主  文
上訴駁回。
    事  實
一、丙○○係臺中客運股份有限公司（下稱臺中客運公司）司機
    ，以駕駛營業用大客車載運乘客為業，為從事駕駛業務之人
    ，於民國97年4月1日上午11時8分許駕駛車牌號碼030－FH號
    營業用大客車，沿臺中市○○路往中正路方向行駛，於建國
    路與中正路交岔路口臺中客運乘車總站供乘客下車，同時9
    分許向前行駛至建國路與中山路之交岔路口停等紅燈。同時
    10分許（原起訴書誤載為同日11時32分許，業經檢察官當庭
    更正），起駛欲向左側車道行進，適有陳家棋及其餘2名不
    詳姓名男子欲搭台中客運，見丙○○所駕駛上開營業用大客
    車剛駛離乘車站，已非在指定之區界內，且車輛非處於停妥
    之狀態，本不得追逐至道路上、下車，仍自臺中客運乘車站
    內奔跑至建國路慢車道，急欲追趕搭乘丙○○所駕駛之營業
    用大客車，惟因天雨路滑，陳家棋在上開營業用大客車右前
    車門處不慎滑倒在地，雙腿順勢滑入丙○○所駕駛營業用大
    客車右前輪前方，丙○○本應於行車起駛前注意前後左右有
    無障礙或車輛行人，且其能以裝置於車輛右前側之長型後視
    鏡及圓形照地鏡確認自右後方有無障礙或車輛行人，竟疏未
    注意即貿然起駛前進，致上開大客車右前輪輾壓陳家棋之雙
    腿並向前拖帶約4公尺，陳家棋因而受有左下肢脛腓骨骨折
    （碎壓性損傷）、右下肢碎壓性開放性傷口及碎壓致神經、
    韌帶、血管及骨頭損傷，併皮膚有撕裂性辦狀分開等傷害，
    嗣經丙○○察覺右前輪有異狀，遂停車察看並報警處理，復
    於犯罪偵查機關未發覺前，主動向到場處理之臺中市警察局
    第一分局交通分隊警員林明志坦承其為肇事者，自首接受裁
    判，陳家棋雖經救護人員送往行政院衛生署臺中醫院急救，
    且由院方緊急施以左下肢膝蓋以下截肢手術，惟因傷勢過於
    嚴重，於同年4月8日併發急性（非結石性）膽囊炎，雖經再
    施以手術治療，惟延至97年5月15日仍引發敗血症而休克死
    亡。
二、案經臺中市警察局第一分局報告臺灣臺中地方法院檢察署檢
    察官相驗後自動檢舉及陳家祺之配偶甲○○告訴偵辦。
    理  由
壹、證據能力：
一、按現行刑事訴訟法關於「鑑定」之規定，除選任自然人充當
    鑑定人外，另設有囑託機關鑑定制度。依同法第198條、第
    208條之規定，不論鑑定人或鑑定機關、團體，固均應由法
    院、審判長、受命法官或檢察官視具體個案之需要而為選任
    、囑託，並依第206條之規定，提出言詞或書面報告，始符
    合同法第159條第1項所定得作為證據之「法律有規定」之情
    形，否則所為之鑑定，仍屬傳聞證據（最高法院96年度台上
    字第2860號、第6842號判決意旨參照）。卷附法務部法醫研
    究所出具之法醫文書審查鑑定書，符合上開刑事訴訟法第
    198條、第206條、第208條之規定，依上開法條及最高法院
    判決意旨，自有證據能力。
二、另按從事業務之人於業務上或通常業務過程所須製作之紀錄
    文書、證明文書，除顯有不可信之情況外，得為證據，刑事
    訴訟法第159條之4第2款定有明文。關於被害人於行政院衛
    生署立臺中醫院之病歷，係醫師執行醫療業務時，於診療過
    程中，依據醫師法之規定，製作病歷，該病歷即屬醫師執行
    業務時，業務上所製作之紀錄文書，復無具體事證顯示上開
    病歷或診斷證明書存有詐偽或虛飾之情事，核無該法條所定
    顯有不可信之特別情況，自得為證據。
貳、實體部份：
一、訊據被告丙○○固不否認有於前揭時間、地點，駕駛上開營
    業用大客車起步前進時，該車之右前輪輾壓被害人陳家棋之
    雙腿乙情，惟矢口否認有何過失致人於死之犯行，辯稱：伊
    於起步前確有以後視鏡察看車輛前後左右之情形，然依視野
    角度無法看見被害人滑倒前所在之位置，且被害人之死亡結
    果，與本件車禍間應無相當因果關係云云。經查：
  (一)被告自白部份核與證人林伯青於原審審理證述情節大致相符
    ，並有道路交通事故現場圖、道路交通事故調查報告表(一)、
    (二)、行車紀錄卡各1份及現場照片在卷可稽（見相驗卷第8-1
    0 、19、20-22頁）。
  (二)被告雖否認其有過失，並為上開辯詞，然本件經原審法院履
    勘現場，並請案發當天含被害人等3名老人身高相仿之台中
    客運人員依證人林伯青所證稱情節，模擬公車緩慢前進，被
    害人等3名老人奔跑向公車之動態情節。命被告坐於駕駛座
    ，依被告於駕駛座之視野可清楚目睹被害人等3名老人由車
    站內跑向公車之過程，而被害人跌倒前最接近公車車門之位
    置，被告亦可由圓形照地鏡及公車車門上、下玻璃看見被害
    人立於該處，有原審勘驗筆錄及上開模擬案發經過之照片附
    卷可參（見原審卷第92-94頁、97-107頁，照片中著灰色夾
    克者為證人林伯青、照片中3名打藍色領帶並前後排列之臺
    中客運公司人員即為模擬被害人等3名追逐車輛老人之行進
    路線），被告空言辯稱伊無法看見被害人云云，顯無可採。
  (三)按行車應注意起駛前應顯示方向燈，注意前後左右有無障礙
    或車輛行人，並應讓行進中之車輛行人優先通行；又行人應
    在劃設之人行道行走，在未劃設人行道之道路，應靠邊行走
    ，並不得在道路上任意奔跑、追逐、嬉戲或坐、臥、蹲、立
    ，阻礙交通；再行人乘車時，購票或候車，應在適當地點或
    指定之區界內，按先後次序，排列等候，不得爭先恐後擾亂
    秩序且車未停妥，不得上下車，道路交通安全規則第89條第
    1 項第6款、第133條、第136條第1、3款分別定有明文。被
    告駕駛營業用大客車行駛於道路，自應注意並遵守前揭道路
    交通安全規則第89條第1項第6款之規定，而本件車禍發生時
    ，雖有下雨，然有日間自然光線，道路為柏油路面、無缺陷
    、無障礙物且視距良好等情，亦有前揭道路交通事故調查報
    告表(一)在卷可佐，依當時情形並無不能注意之情事，且肇事
    地點所在之臺中客運乘車總站乃臺中市中心之交通樞紐，周
    邊奔波往來之人潮眾多，亦屬週知之事，詎被告竟疏未注意
    利用裝置於車輛右前側之長型後視鏡及圓形照地鏡，確認自
    右後方之乘車總站至右前車門間之道路是否有行人接近車輛
    ，即逕予貿然起駛前進而肇事，顯有過失。雖被害人亦違反
    上開道路交通安全規則第133條、第136條第1、3款等規定，
    疏未注意應在乘車站指定之區界內候車，於被告所駕駛車輛
    已駛離乘車站非處於停妥供上下車之狀態，仍自臺中客運乘
    車總站內奔跑而出，並追逐至建國路慢車道上，不慎滑倒後
    遭被告所駕駛車輛之右前車輪輾壓雙腿，亦有過失，然被告
    尚無從據此全然解免其過失罪責，要屬無疑。
  (四)刑法上之過失，其過失行為與結果間，在客觀上有相當因果
    關係始得成立。所謂相當因果關係，係指依經驗法則，綜合
    行為當時所存在之一切事實，為客觀之事後審查，認為在一
    般情形下，有此環境、有此行為之同一條件，均可發生同一
    之結果者，則該條件即為發生結果之相當條件，行為與結果
    即有相當之因果關係。反之，若在一般情形下，有此同一條
    件存在，而依客觀之審查，認為不必皆發生此結果者，則該
    條件與結果不相當，不過為偶然之事實而已，其行為與結果
    間即無相當因果關係；亦即行為之於結果，是否具有相當因
    果關係，應依事後之立場，客觀地審查行為當時之具體事實
    ，如認某行為確為發生結果之相當條件者，該行為即有原因
    力；至若某行為與行為後所生之條件相結合而始發生結果者
    ，亦應就行為時所存在之事實，為客觀之事後審查，如認為
    有結合之必然性者，則該行為仍不失為發生結果之原因，應
    認具有相當因果關係（最高法院76年台上字第192號判例、
    90 年度台上字第5164號判決要旨參照）。本件被害人於車
    禍後，經救護人員送往行政院衛生署臺中醫院急救，且經院
    方緊急施以左下肢膝蓋下截肢手術，嗣於97年5月15日死亡
    （死亡原因詳後述）乙節，經檢察官督同法醫檢驗員相驗無
    訛，有被害人於行政院衛生署臺中醫院之全部病歷、勘（相
    ）驗筆錄、相驗屍體證明書、法醫驗斷書及相驗照片附卷可
    憑（見相驗卷第23、29-31、77-80頁、病歷外放）。經原審
    法院向行政院衛生署立臺中醫院函詢結果，據覆稱「急性重
    症非結石性膽囊炎之死亡率可高達6成。而此急症通常與重
    大外傷、大手術（尤其是腹部手術）或重度感染有關，年紀
    大的老人如有動脈硬化或高血壓死亡率可能更高，因此造成
    被害人敗血症死亡之非結石性膽囊炎，雖跟車禍無直接關係
    ，但確有間接的影響」，有該院99年1月20日中醫歷字第
    09800 14300號函附卷可參（見原審卷第114頁），已可認被
    害人於住院後所併發之急性膽囊炎，尚非屬與被害人因車禍
    所受嚴重創傷全然無關而新生之獨立病因。復經原審法院檢
    送本案全部卷證及被害人於行政院衛生署立臺中醫院之病歷
    囑託法務部法醫研究所鑑定結果，認(1)依被害人經急診入院
    時檢查，受有左下肢脛腓骨骨折（碎壓性損傷）、右下肢碎
    壓性開放性傷口及碎壓致神經、韌帶、血管及骨頭損傷，併
    皮膚有撕裂性辦狀分開等傷害，(2)車禍同日之97年4月1日即
    經院方施以左下肢膝蓋下截肢、右下肢清創及肌肉修補手術
    。97年4月5日因晚餐進食之嗆食致吸入性肺炎，併急性肺衰
    竭並進行氣管內管插管後轉入加護病房。(3)97年4月8日併發
    急性膽囊炎，手術後併發肺炎、敗血症，於97年5月15日死
    亡。(4)被害人由車禍受有雙腿截肢性外傷及撕除傷，再因嗆
    食、吸入性肺炎，再併發膽囊炎、腹血水敗血性休克死亡，
    支持被害人與車禍造成之重傷有連續性、無中斷性之因果關
    係。(5)依交通事故即大客車輾壓傷之嚴重性，因是截肢性之
    嚴重外傷，再併發膽囊炎，故車禍與死亡間應有相當因果關
    係，有法務部法醫研究所99年3月30日法醫理字第099000060
    3號函暨法醫所（99）法醫文書審查鑑定書附卷可按（見原
    審卷第124-127頁）。是綜依行政院衛生署立臺中醫院之函
    覆及法務部法醫研究所之鑑定意見，可證被害人因被告駕駛
    之營業用大客車之過失行為，致其雙腿遭大客車之右前輪輾
    壓，受有嚴重之外傷，左腿膝蓋以下並經醫院施以截肢手術
    之治療，其因受此重大創傷而於7日後併發急性膽囊炎，再
    引發敗血性休克死亡，依經驗法則為客觀之審查，其過程間
    並未有獨立之原因介入而中斷其因果關係，其死亡即非偶然
    之事實，揆諸前揭說明，被害人之死亡，與被告上開過失行
    為間，應具有相當因果關係，至為灼然。被告於本院言詞辯
    論終結後再具狀請求鑑定被告之死因與截肢、膽囊炎間之關
    連性，核無必要，併此敘明。
  (五)綜上調查結果，本件事證明確，被告上開犯行洵堪認定，應
    依法論科。
二、被告係受僱於臺中客運公司，平日係以駕駛臺中客運公司所
    有之營業用大客車載運乘客為業，乃從事駕駛業務之人，核
    其所為，係犯刑法第276條第2項之業務過失致人於死罪（本
    件原起訴意旨雖認被告係犯刑法第284條第2項後段之過失致
    重傷罪嫌，嗣經執行公訴檢察官於論告時當庭更正起訴法條
    ，無庸變更法條併此敘明）。被告於肇事後，在有偵查權限
    之人知悉犯罪人之前，主動向到場處理事故之臺中市警察局
    第一分局交通分隊員警林明志坦承其為肇事者乙情，有自首
    情形紀錄表在卷可參（見相驗卷第17頁），其對於未發覺之
    罪自首而接受裁判，並斟酌本案為車禍事故之犯罪情節，應
    依刑法第62條前段規定，減輕其刑。
三、原審以被告罪證明確，審酌被告並無不良素行或前科（有卷
    附刑案資料查註記錄表、臺灣高等法院被告前案記錄表可參
    ），其身為公車駕駛，竟疏未於起步時留意車輛前後之人車
    狀況，使被害人於自行滑倒後遭車輪碾壓，傷重致死，被害
    人家屬因此受有天人相隔之傷痛，然過失情節尚非重大，且
    被害人未於指定處所等候搭乘公車，貿然奔跑於道路追逐被
    告所駕駛之公車，過失程度較重，其迄今未能與被害人家屬
    達成和解（僅由保險公司理賠68萬8千元之部分強制責任保
    險金，又因被害人除有已返回大陸地區之大陸籍配偶外，在
    臺無其他親屬，致無法順利達成和解）及犯後態度等一切情
    狀，量處有期徒刑六月如主文所示之刑，並諭知易科罰金之
    折算標準，以示懲儆，經核認事用法俱無不合，量刑亦屬妥
    適，上訴意旨一方面否認犯罪，一方面請求宣告緩刑，然被
    告上訴後，仍未與被害人達成和解，自不宜為緩刑之宣告，
    所為上訴核為無理由，應駁回其上訴。
據上論結，應依刑事訴訟法第三百六十八條，判決如主文。
本案經檢察官乙○○到庭執行職務。
中    華    民    國    99    年    7     月    29    日
            刑事第四庭    審判長法  官  洪  耀  宗
                                法  官  許  文  碩
                                法  官  蔡 王 金 全
上列正本證明與原本無異。
如不服本判決應於收受送達後十日內向本院提出上訴書狀，其未
敘述上訴理由者，並得於提起上訴後十日內向本院補提理由書 (
均須按他造當事人之人數附繕本)「切勿逕送上級法院」。
                                書記官  金  珍  華
中    華    民    國    99    年    7     月    30    日

司法院資訊處製作；財團法人民間司法改革基金會備份。
